【裁判字號】    88,上訴,1368
【裁判日期】    890105
【裁判案由】    殺人
【裁判全文】
臺灣高等法院高雄分院刑事判決                  八十八年度上訴字第一三六八號
    上  訴  人  台灣高雄地方法院檢察署檢察官
    上  訴  人
    即被告配偶  丙○○○
    上  訴  人
    即  被  告   乙○○
    選任辯護人  蘇精哲律師
                鄭銘仁
                王正嘉
右上訴人因被告殺人等案件，不服臺灣高雄地方法院八十八年度重訴字第一四號中華
民國八十八年八月二十日第一審判決（起訴案號：臺灣高雄地方法院檢察署八十八年
度偵字第五九七九號），提起上訴，本院判決如左：
      主  文
原判決撤銷。
乙○○未經許可，寄藏手槍，處有期徒刑伍年陸月，併科罰金新台幣貳拾萬元，罰金
如易服勞役，以罰金總額與陸個月之日數比例折算。扣案西班牙ＬＬＡＭＡ廠製造之
九○ｍｍ口徑制式手槍（槍枝編號：0000000000）壹支沒收。又殺人，處
有期徒刑拾伍年，褫奪公權捌年，扣案西班牙ＬＬＡＭＡ廠製造之九○ｍｍ口徑制式
手槍（槍枝編號：0000000000）壹支沒收。應執行有期徒刑拾捌年，併科
罰金新台幣貳拾萬元，罰金如易服勞役，以罰金總額與陸個月之日數比例折算，褫奪
公權捌年。扣案西班牙ＬＬＡＭＡ廠製造之九０ｍｍ口徑制式手槍（槍枝編號：00
00000000）壹支沒收。
    事  實
一、乙○○明知槍枝係政府管制，非經許可不得擅自持有、寄藏，竟於民國八十二年
    間，在嘉義縣布袋鎮某造船廠內，同時收受「蔡國裕」所交付保管，具有殺傷力
    之西班牙ＬＬＡＭＡ廠所製造之九○ＭＭ口徑制式手槍一支及子彈八發，並攜回
    高雄市○○區○○路六九號住處藏放，而未經許可予以寄藏。嗣乙○○受雇在高
    雄縣小港區大坪頂第一期重劃區坪頂國小旁鑫齊建設股份有限公司之建築工地擔
    任工寮管理員，又將上開槍彈往工寮藏放。因乙○○於八十七年六月至九月間
    簽賭六合彩，積欠張林月桃賭債新台幣（下同）十六萬元及張林月桃友人五萬元
    未還，張林月桃得知乙○○在上開建築工地擔任工寮管理員，即夥同甲○○，於
    八十八年二月二十六日晚間七時三十分許，前往該建築工地工寮內，向乙○○催
    討債務，乙○○因無錢償還，雙方因而發生爭執，甲○○並出手毆打乙○○，致
    乙○○右眼臉皮下瘀血四×四公分之傷害，乙○○即取出前揭手槍追出工寮外，
    並對空鳴放一槍，張林月桃見狀因驚嚇跌坐工寮旁，甲○○則跑開後，仍對乙○
    ○出言辱罵並揚言欲殺其全家，乙○○因萌殺機，向張林月桃說「我欠妳錢，不
    會對妳怎樣，但甲○○沒大沒小，要給他死。」，隨即持槍追逐甲○○，並於追
    逐至距離工寮二十一公尺處及六十公尺處各開槍射擊一發未中，待乙○○追逐距
    工寮一百七十九公尺處，追至距離甲○○約三點四公尺處及一點八一公尺處，即
    對甲○○連續擊發二槍，第一槍子彈自右臀部進入，貫穿右臀部造成○．八×一
    ．○公分之傷口，並貫穿肌肉層後經肛門右側貫穿進入左側臀部，造成肛門右側
    傷口約一．五×二公分、肛門左側傷口約一×二公分，甲○○中彈後轉身，第二
    槍子彈因而自左鼠蹊部貫穿股靜脈及股動脈，造成大量內出血，甲○○傷重倒地
    後乙○○見狀即行逃逸，嗣經路人發覺報警送往高雄市立小港醫院急救，但仍因
    大量出血造成之出血性休克，於同日晚間八時三十分死亡。而乙○○於翌（二十
    七）日晚間六時三十分在高雄市○○區○○路高松農會前向警方投案，並經警查
    扣九○ＭＭ口徑制式手槍（槍枝編號：0000000000，含彈夾）壹支，
    子彈三發（均經鑑驗試射擊發）。
二、案經高雄市政府警察局小港分局移送臺灣高雄地方法院檢察署檢察官偵查起訴。
    理  由
一、訊據上訴人即被告乙○○固坦承於前開時地，寄藏「蔡國裕」所交付保管之西班
    牙ＬＬＡＭＡ廠所製造之九○ＭＭ口徑制式手槍一支及子彈八發，並於右揭時地
    持上開手槍射擊甲○○死亡之事實，惟矢口否認有殺人之犯意，辯稱：伊是因甲
    ○○一再揚言要殺伊之妻小，因而一時氣憤對甲○○的腳部開槍，並無殺人犯意
    ，被害人甲○○之所以死亡，係因延誤送醫而致云云。
二、經查：
    (一)被告乙○○於八十二年間在嘉義縣布袋鎮某造船廠內，同時收受「蔡國裕」
        所交付保管，具有殺傷力之西班牙ＬＬＡＭＡ廠所製造之九○ｍｍ口徑制式
        手槍一支及子彈八發，並攜回高雄市○○區○○路六九號住處藏放，嗣乙○
        ○受雇在高雄縣小港區大坪頂第一期重劃區坪頂國小旁鑫齊建設股份有限公
        司之建築工地擔任工寮管理員，又將上開槍彈往工寮藏放之事實，業據被
        告坦承不諱，且扣案槍彈，經送內政部警政署刑事警察局鑑驗結果，送鑑制
        式手槍一支（槍枝管制編號：0000000000），認係西班牙ＬＬＡ
        ＭＡ廠制式半自動九０ｍｍ口徑手槍，槍管內具六條來復線，機械性能良好
        ，認具殺傷力；送鑑子彈三顆經試射，可供上述手槍裝填發射，均認具殺傷
        力；另現場查扣被告已擊發之彈殼五顆，均認係口徑九ｍｍ之已擊發制式彈
        殼（一顆彈底有”WIN 9mm LUGER ”字樣；四顆彈底有”9mm-95-CBC- ”字
        樣），其中一顆彈底底火座脫落，欠缺足資比對紋痕致無法比對，餘四顆經
        比對結果，均與查扣經試射鑑驗之三發子彈（彈底分別打印為：BP9mm-LUGE
        R，WIN  9mm LUGER，TA 9mm LUGER 字樣）彈殼紋痕特徵相吻合，均係由扣
        案之西班牙ＬＬＡＭＡ廠製造九○ｍｍ口徑制式手槍（槍枝編號：0000
        000000）所發射，此有內政部警政署刑事警察局鑑驗通知書（八十八
        年三月二十日刑鑑字第二二三六八號）可憑，並有西班牙ＬＬＡＭＡ廠九○
        ｍｍ口徑制式手槍一支扣案可資佐證。
(二)右揭時、地張林月桃夥同甲○○向乙○○催討十六萬元債務及乙○○另欠他
        人五萬元債務時，因乙○○無錢償還，雙方因而發生爭執，甲○○並出手毆
        打乙○○，致乙○○右眼臉皮下瘀血四×四公分之傷害，乙○○即取出前揭
        手槍追出工寮外，並對空鳴放一槍，張林月桃見狀因驚嚇跌坐工寮旁，甲○
        ○則跑開後，仍對乙○○出言辱罵並揚言欲殺其全家，乙○○即持槍追逐被
        害人甲○○之事實，此據被告乙○○供認不諱，核與在埸證人張林月桃證述
        情節相符，又被告工寮（貨櫃屋）內茶具破損、掉落，有現場照片可證，益
        徵被害人甲○○與被告在工寮內確有打鬥，且被告右眼臉皮下瘀血之傷害，
        亦有鄭綜合醫院驗傷診斷書一紙在卷可憑。
    (三)被告乙○○對空鳴放一槍，甲○○則跑開後，仍對被告出言辱罵並揚言欲殺
        其全家，乙○○向張林月桃表示我欠妳錢，不會對妳怎樣，但甲○○沒大沒
        小，要給他死等語，隨即持槍追逐甲○○，並於追逐至距離工寮二十一公尺
        處及六十公尺處各開槍射擊一發未中，待乙○○追逐距工寮一百七十九公尺
        處，追至距離甲○○約三．四公尺處及一．八一公尺處，即對甲○○連續擊
        發二槍，致甲○○倒地等情，亦據被告於本院調查時供稱，伊追逐至距離工
        寮二十一公尺處及六十公尺處各開槍擊發一發，並於被害人甲○○倒地處射
        擊二發等語明確，並經在埸證人張林月桃證述屬實，復有警方繪製現場關係
        位置圖（見偵查卷第二十頁）及現場照片（見原審卷第一七頁至二二頁）附
        卷可稽。雖警方繪製現場關係位置圖（見偵查卷第二十頁）距工寮六十公尺
        處未發現彈殼，而第二現場（被害人倒地處）有彈殼三顆（多出一顆），然
        依現場照片第十五幀（見原審卷第二十頁背面）說明記載第二現場（被害人
        倒地處）圖示編號１、２彈殼，其中一顆撿自第一現場，並經證人即警員陳
        信昌及證人張林月桃到庭結證無訛（見本院八十八年十二月十日證人訊問筆
        錄），足見第二現場（被害人倒地處）圖示編號１、２彈殼（即現場圖編號
        Ｅ、Ｆ彈殼），其中一顆撿自被告距工寮六十公尺射擊之彈殼。至於被告辯
        稱：伊追逐至距離工寮二十一公尺處及六十公尺處各開槍擊發一發係對空鳴
        槍云云，惟被告除第一槍係對空鳴槍外，第二槍（二十一公尺處）及第三槍
        （六十公尺處）均係對逃跑之被害人甲○○射擊，並非對空鳴槍等情，此據
        目擊證人張林月桃於警訊、偵審中證述明確（參見警訊卷第六頁、原審卷第
        四八頁、本院八十八年十月十八日及十二月十日證人訊問筆錄），且被告如
        係對空鳴槍，目的在威嚇被害人，然被害人既已逃跑，被告自無長距離追逐
        之理，況被告追逐被害人近二百公尺後，追及被害人復開二槍射殺被害人，
        益見被告追逐中連開二槍，係對被害人射擊，並非對空鳴槍。
    (四)又被害人甲○○連續身中二槍，其中右臀部槍彈傷一處，子彈自右臀部進入
        ，貫穿右臀部造成○．八×一．○公分之傷口，並貫穿肌肉層後經肛門右側
        貫穿進入左側臀部，造成肛門右側傷口約一．五×二公分、肛門左側傷口約
        一×二公分。另左鼠蹊部槍彈傷一處，子彈自左鼠蹊部貫穿股靜脈及股動脈
        ，導致股動脈及股靜脈破裂大量內出血，造成出血性休克致死等情，業經臺
        灣高雄地方法院檢察署檢察官督同法醫師相驗明確，有勘驗筆錄、相驗屍體
        證明書、臺灣高雄地方法院檢察署法醫師複驗解剖紀錄（八十八年第○一八
        號）、屍體照片及高雄市小港醫院急診病歷、急診處理記錄單、手術記錄等
        附卷可稽。而現場查扣之彈殼五顆，均認係口徑九ｍｍ之已擊發制式彈殼（
        一顆彈底有” WIN 9mm LUGER ”字樣；四顆彈底有” 9mm-95-CBC- ”字樣
        ），其中一顆彈底底火座脫落，欠缺足資比對紋痕致無法比對，餘四顆經比
        對結果，均與查扣經試射鑑驗之三發子彈（彈底分別打印為：BP 9mm-LUGER
        ，  WIN 9mm LUGER ， TA 9mm LUGER 字樣）彈殼紋痕特徵相吻合，均係由
        扣案之西班牙ＬＬＡＭＡ廠製造九○ＭＭ口徑制式手槍（槍枝編號：000
        0000000）所發射，此有內政部警政署刑事警察局鑑驗通知書（八十
        八年三月二十日刑鑑字第二二三六八號）可憑，足見被告乙○○持扣案上開
        制式手槍所為之射擊行為，與被害人甲○○之死亡，具相當之因果關係。
    (五)被害人甲○○係因大量出血導致之出血性休克為其死亡之主因，而其股動脈
        及股靜脈之所以破裂，亦因被告乙○○之射擊行為所致。被告乙○○供稱伊
        於八十八年二月二十六日晚間七時三十分許槍擊被害人甲○○，而甲○○於
        同日晚間八時三十五分送至高雄市立小港醫院時已經昏迷，並且無法測得呼
        吸、脈搏及血壓，此有高雄市立小港醫院有關甲○○之創傷病歷在卷可參，
        足見甲○○死亡，係被告槍擊所致。又槍擊後，張林月桃並不知甲○○中槍
        倒於距工寮約二百公尺處，而張林月桃之姪子於同日晚間八時二十一分以行
        動電話（○九三一—八七三四七０）撥打甲○○所有之行動電話（○九三五
        —四六○八五八）與其聯絡時，已發覺其無力氣，電話並因而斷掉，張林月
        桃始發現甲○○，此經證人張林月桃供承在卷，並有台灣大哥大股份有限公
        司湯城辦公室通聯記錄一紙在卷可憑，是以甲○○於遭槍擊倒地迨發覺後，
        立即送醫，並無延誤送醫情形。尚難論以延誤送醫，為直接造成甲○○死亡
        結果之偶然介入之獨立原因，並足使得被告乙○○所為槍擊行為與被害人甲
        ○○死亡結果之因果關係中斷。
        何況，本件殺人案發生於僻遠之處，依刑法第十五條第一項之規定，亦僅被
        告有救助被害人免於死亡之義務，被告竟在槍傷被害人後，逃離現場任令身
        受槍傷之被害人陷於生命危急無助之境地，如果真有延誤送醫之事實，其咎
        亦在被告，憑此亦足旁徵其有致人於死亡預見，豈能反而以此為推卸刑責之
        說詞？
    (六)查制式手槍具有強大之殺傷力為一般人所共知，而人之下半肢有主要動、靜
        脈經過，若加以傷害足造成大量出血導致死亡亦為眾所周知之事實；又被告
        乙○○對空鳴放一槍，甲○○則跑開後，因甲○○仍對被告出言辱罵並揚言
        欲殺其全家，被告向張林月桃表示我欠妳錢，不會對妳怎樣，但甲○○沒大
        沒小，要給他死等語，隨即持槍追逐射擊甲○○等情，亦經證人張林月桃於
        警訊時證稱：「甲○○跑開，而乙○○自後追陳某，．．．當時只聽槍聲及
        說一句要給你死。」（見警訊卷第六頁）又於偵查中證稱：「潘員要追死者
        時有表示他有欠我的情（錢）不會對我怎樣，但死者沒大沒小，要讓他死。
        」（見相驗卷第二十六頁），本院調查時復同一證述，足見被告基於殺人之
        犯意，持槍追殺被害人甚明。且被告追逐中距離工寮二十一公尺處及六十公
        尺處，各向被害人開槍射擊一發未中，待追逐距工寮一百七十九公尺處，追
        及甲○○復連續射擊二槍，被告長距離追殺被害人，連開四槍，益見被告殺
        意甚堅。被告乙○○雖辯以伊係因甲○○恐嚇欲殺伊之妻小，因而氣憤才對
        被害人甲○○之腿部開槍，並無殺害甲○○之故意云云，然被告並非精於射
        擊，追逐中對被害人連開二槍，何能僅基於傷害之犯意，瞄準被害人非要害
        部位射擊？且被告追及被害人復近距離射擊二槍，被害人即倒地，被告隨即
        逃逸，亦據被告供明在卷（見相驗卷第一七頁），足認被告見被害人身中二
        槍倒地，認殺害被害人目的已達而逃逸，並非僅基於傷害之犯意，被告所辯
        ，要屬避罪卸責之詞，不足採信。本件事證明確，被告犯行洵堪認定。
三、查西班牙ＬＬＡＭＡ廠製造之九○ＭＭ口徑制式手槍（槍枝編號：000000
    0000）及子彈八發，分別屬槍砲彈藥刀械管制條例第四條第一款、第二款所
    指之手槍及彈藥。被告乙○○於八十二年間即非法寄藏上開手槍及子彈，而槍砲
    彈藥刀械管制條例於八十六年十一月二十四日公布修正，並於同年月二十六日生
    效，被告仍繼續寄藏上開槍、彈，為犯罪行為繼續中，自應逕予適用修正後現行
    槍砲彈藥刀械管制條例之行為時法，合先敘明。被告乙○○未經許可，寄藏手槍
    、子彈之行為，係犯槍砲彈藥刀械管制條例第七條第四項之未經許可寄藏手槍罪
    及同條例第十二條第四項之未經許可寄藏子彈罪，被告同時寄藏手槍及子彈，為
    一個寄藏之行為而犯二種罪名，應依刑法第五十五條想像競合犯之規定，從一重
    之未經許可寄藏手槍罪處斷。公訴人認上揭行為，係犯同條項之未經許可持有手
    槍罪，尚有未洽，起訴罪名應予變更。又其殺害甲○○之行為，係犯刑法第二百
    七十一條第一項之殺人罪。被告自始僅是單純寄藏本件槍、彈，並非意圖供犯殺
    人罪之用而寄藏持有，嗣因故起意始開槍殺人，被告寄藏槍、彈與殺人罪間，並
    無牽連關係。又寄藏槍、彈係屬繼續犯，為實質上一罪，被告其後為殺人而持有
    槍、彈之行為，為原單純寄藏持有繼續犯之一部分，均為實質上一罪，不容割裂
    而另論一意圖供犯罪而持有罪。是被告所犯上開未經許可持有手槍與殺人罪間，
    犯意各別，行為互殊，應予分論併罰。
四、原審就被告乙○○論罪科刑，固非無見，惟查(一)修正後槍砲彈藥刀械管制條例
    第七條第四項規定：未經許可持有、寄藏或意圖販賣而陳列第一項槍砲、彈藥者
    ，處五年以上有期徒刑，併科新台幣一千萬元以下罰金。原判決主文諭知「未經
    許可無故寄藏制式手槍，處有期徒刑伍年陸月」，贅載「無故」，復未併科罰金
    ，尚有未洽；(二)被告寄藏之子彈八發，為槍砲彈藥刀械管制條例第四條第二款
    所指之彈藥，犯槍砲彈藥刀械管制條例第十二條第四項之未經許可寄藏子彈罪，
    原判決認係同條例第十一條第三項之罪，亦有未合。(三)刑事訴訟法第三百條所
    謂變更法條，係指罪名之變更，如法院審理結果認定之罪名，與檢察官起訴所引
    應適用之罪名有所不同，縱屬同一法條，仍應予變更。本件被告違反槍砲彈藥刀
    械管制條例部分，檢察官認係犯同條例第七條第四項之未經許可持有手槍罪及同
    條例第十二條第四項之未經許可持有子彈罪，原審審理結果係犯同條項未經許可
    寄藏手槍及子彈罪，未適用刑事訴訟法第三百條變更起訴法條，自有未當。(四)
    被告對空鳴放一槍，被害人甲○○跑開後，仍對被告出言辱罵並揚言欲殺其全家
    ，乙○○因萌殺機，表示「甲○○沒大沒小，要給他死。」，隨即持槍追逐被害
    人，並於追逐中連開二槍，迨追逐一百七十九公尺追及被害人，復射擊被害人二
    槍倒地後逃逸，顯係基於殺人之直接故意，且追逐中對被害人射擊二槍，並非對
    空鳴槍，已如前述，原判決認被告係基於不確定之殺人犯意，且追逐中擊發二槍
    ，係對空鳴槍，亦與事實不符。被告乙○○及其配偶丙○○○上訴意旨，否認有
    殺人犯意，並指摘原判決量刑過重，檢察官上訴認量刑過輕，雖均無理由，惟原
    判決既有可議，本院自應予撤銷改判，審酌被告寄藏持有槍彈，危害社會治安，
    因被害人催討賭債，揚言殺其全家，因而頓起殺機，及犯後攜械投案，坦承持槍
    射擊被害人之事實及犯後態度良好等一切情狀，分別量處如主文第二項所示之刑
    ，被告未經許可寄藏部分，併科罰金新台幣貳拾萬元，罰金如易服勞役，以罰金
    總額與陸個月之日數比例折算。扣押之西班牙ＬＬＡＭＡ廠製造九○ｍｍ口徑制
    式手槍（槍枝編號：0000000000）壹支係違禁物，應依刑法第三十八
    條第一項第一款之規定併宣告沒收。殺人部分，並依其犯罪之性質認有褫奪公權
    之必要，併予宣告褫奪公權八年。並定其應執行刑。至被告用以射擊被害人之子
    彈五發及鑑驗試射擊發之子彈三顆，均已擊發或經試射鑑驗而不具殺傷力，自無
    庸再宣告沒收，查被告前未曾因犯罪而受刑之宣告，有臺灣高雄地方法院檢察署
    刑案資料查註紀錄表附卷足憑，且本件僅有一個單純之寄戰槍彈行為，且寄藏多
    年，因本件偶發事件始持之使用，難認其有犯罪之習慣，又其確從事建築工地管
    理之工作，業據其供明在卷，顯非因遊蕩、懶惰而觸犯刑章或以犯罪為常業，難
    認有刑法第九十條第一項所定令入勞動處所，施以強制工作之必要，又參酌司法
    院大法官會議第四百七十一號解釋之意旨，被告單純寄藏其行為較不具社會危險
    性，本件如依同條例第十九條第一項之規定為強制工作之諭知，即屬有違比例原
    則，且被告已因寄藏持有前揭手槍、子彈，而經台灣高雄地方法院以八十八年度
    感裁字第七四號感訓處分案件裁處交付感訓處分確定，此有該案裁定書附卷可稽
    ，被告既已裁定流氓感訓處分，尚無就同一事實再予宣告強制工作之必要，爰不
    另為強制工作之諭知。附此說明。
據上論結，應依刑事訴訟法第三百六十九條第一項前段、第三百六十四條、第二百九
十九條第一項前段、第三百條，槍砲彈藥刀械管制條例第七條第四項、第十二條第四
項，刑法第十一條前段、第二百七十一條第一項，第五十五條、第三十七條第二項、
第四十二條第二項、第三十八條第一項第一款、第五十一條第五款，罰金罰鍰提高標
準條例第二條，現行法規所定貨幣單位折算新台幣條例第二條，判決如主文。
本案經檢察官林應華到庭執行職務。
中    華    民    國     八十九     年       一       月       五       日
                              臺灣高等法院高雄分院刑事第六庭
                                  審判長法官  陳吉雄
                                        法官  江泰章
                                        法官  周賢銳
右正本證明與原本無異。
如不服本判決，應於判決送達後十日內向本院提出上訴狀，其未述理由者並應於提
出上訴狀後十日內向本院補提理由書（應附繕本)。
                                      書記官  高文輝
中    華    民    國     八十九     年       一       月       六       日
附錄：本判決論罪科刑法條：
刑法第二百七十一條：殺人者，處死刑、無期徒刑或十年以上有期徒刑。
前項之未遂犯罰之。
預備犯第一項之罪者，處二年以下有期徒刑。
槍砲彈藥刀械管制條例第七條第四項：
未經許可製造、持有寄藏或意圖販賣而陳列第一項所列槍砲、彈藥者，處五年以上有
期徒刑，併科新臺幣一千萬元以下罰金。
槍砲彈藥管制條例第十二條第四項
未經許可，持有、寄藏或意圖販賣而陳列子彈者，處五年以下有期徒刑，併科新台幣
三百萬元以下罰金。
                                                                        Ａ


司法院資訊處製作；財團法人民間司法改革基金會備份。
